最高法院刑事判決　　　　　　　　　　　　　　　八十八年度台上字第三○○六號
　　上　訴　人　甲○○　女
右上訴人因偽造有價證券案件，不服台灣高等法院中華民國八十六年五月八日第二審
判決 (八十六年度上訴字第五六六號，起訴案號：台灣基隆地方法院檢察署八十三年
度偵字第六七二號) ，提起上訴，本院判決如左：
    主  文
原判決撤銷，發回台灣高等法院。
    理  由
本件原判決認定上訴人甲○○於民國八十年間因偽造文書案件，經判處有期徒刑一年
四月，減為有期徒刑八月確定，八十二年八月二十四日執行完畢。不知警愓，因其未
婚夫鄭明得 (業經判刑確定) 從事代書業務，為替客戶調取資金，明知上訴人已被銀
行拒絕往來，債信不佳，週轉困難，平日則使用其姊李鵑鵑名義之支票，且因曾以李
鵑鵑名義委請鄭麗華之夫曾國基維修電器及購買電器用品，致鄭麗華誤信上訴人即為
李鵑鵑。二人竟基於共同意圖為自己不法所有之概括犯意，由上訴人於八十二年十二
月二十日及二十一日，以李鵑鵑名義，向鄭麗華稱其公司正為客戶辦理貸款，急需新
台幣（下同）八十萬元週轉，並可提供客戶之所有權狀等資料作為擔保，使鄭麗華陷
於錯誤，同意借貸。同月二十二日上午十時三十分許，上訴人與鄭明得攜帶客戶貸款
資料及李鵑鵑為發票人、日期為同月二十四日、面額八十萬元支票一紙，至基隆市○
○路二十八號鄭麗華開設之電器行，再向鄭麗華表示其係李鵑鵑，當場偽造借款金額
八十萬元，清償日期為同月二十四日之借據一紙，並偽造李鵑鵑之署押及盜蓋其印章
於借據上，連同上開支票及客戶借款資料交予鄭麗華，使鄭麗華陷於錯誤，而借與八
十萬元，足以生損害於李鵑鵑。迨同月二十四日，因借款期限屆至，上訴人及鄭明得
無法償還八十萬元，乃共同賡續同前之詐欺概括犯意，並意圖供行使之用，先於同日
下午五時許，在台北市○○○路○段七十號六樓之一家中，將其身分證號碼及出生年
月日變造為李鵑鵑之身分證號碼及出生年月日後，予以影印；另偽造發票日八十二年
十二月三十日、到期日八十三年一月二十日、面額八十萬元之本票一紙，並在發票人
處偽造李鵑鵑之署押及盜蓋其印章；又開立其有權填載，日期為同月三十日、面額八
十萬元之支票一紙。於同晚八時三十分許，偕鄭明得前往鄭麗華處，將該支票、變造
之身分證影本、偽造之本票交予鄭麗華作為擔保，另支付利息一萬元，使鄭麗華陷於
錯誤，同意其延期清償並交還客戶貸款資料及上開支票，足以生損害於李鵑鵑及戶政
機關對於身分證明資料之管理。同月三十日，復由鄭明得持李鵑鵑名義、面額八十萬
元、日期八十三年一月二十日之支票一紙前往鄭麗華處，換回前於二十四日交付之支
票。嗣經鄭麗華提示支票不獲支付，上訴人與鄭明得避不見面，始知受騙等情。因而
撤銷第一審判決，改判論處上訴人共同意圖供行使之用，而偽造有價證券罪刑，固非
無見。
惟查：(一)刑法第三百三十九條第一項之詐欺罪，以財物為其行為客體，並以被害人因
被欺罔致陷於錯誤，而為財產上之處分為要件。本件原判決認定上訴人向鄭麗華借得
八十萬元後，因借款期限屆至，無法償還，遂賡續詐欺之概括犯意，以偽造之本票及
變造之身分證等件，持交鄭麗華作為擔保，使其陷於錯誤，同意延期清償及取回客戶
貸款資料。如果無訛，則上訴人嗣後交付偽造之本票及變造之身分證等件，僅意在延
期清償及取回客戶貸款資料，似非另再詐取財物，鄭麗華亦未因此而為其他財產上之
處分，自不成立另一詐欺取財罪。乃原判決認為此部分應另論以詐欺罪，且與先前詐
欺八十萬元之部分為連續犯云云，自有可議。又原判決既認上訴人因借款到期，無法
清償，而交付偽造之本票及變造之身分證等件，求取延期清償，是否上訴人借貸八十
萬元之初，原有清償之意思，祇因後來始發生無法清償之情事。果爾，得否認為上訴
人借款時，即自始具有不法所有之意圖，不無疑義。事實未臻明瞭，原審未明白審認
，自亦不足為適用法律之依據。(二)一行為而觸犯數罪名者，為想像競合犯。所謂一行
為，係指基於一個意思決定，而實施一個自然意義上之行為而言。如其行為有先後次
序之明顯區分，即非想像競合犯之一行為。原判決認定上訴人先則偽造借據持之借款
，嗣於借款到期，始再變造身分證，以求延期清償。則上訴人行使偽造借據及變造身
分證，既有先後次序可分，時間上亦有明顯而相當之區隔，即非自然意義上之一個行
為，殊難認為係出於一行為而為之。原判決認上訴人係一行為同時行使偽造私文書 (
借據) 及變造特種文書 (身分證) ，為想像競合，應從一重之行使偽造私文書罪處斷
云云 (見原判決第六面第八、九行) ，亦有適用法則不當之違法。以上情形，或為上
訴意旨指摘所及，或為本院得依職權調查之事項。原判決既有違誤，應認有撤銷發回
更審之原因。至於其他有裁判上一罪關係之偽造有價證券部分，基於審判不可分之原
則，應併予發回。
據上論結，應依刑事訴訟法第三百九十七條、第四百零一條，判決如主文。
中      華      民      國    八十八    年      六      月      十      日
                              最高法院刑事第十一庭
                                  審判長法官  陳  炳  煌
                                        法官  陳  正  庸
                                        法官  陳  世  雄
                                        法官  陳  東  誥
                                        法官  黃  正  興
      右正本證明與原本無異
                                              書  記  官
中      華      民      國    八十八    年      六      月     十五     日
                                                                      Ｖ
